臺灣高等法院刑事裁定
109年度抗字第1653號
抗  告  人
即  被  告  余學洋


第  一  審
選任辯護人  許仲勛律師
            黃炫中律師
抗  告  人
即  被  告  梁文一



第  一  審
選任辯護人  余德正律師
            蔡宜蓁律師
上列抗告人即被告等因不服羈押等案件，不服臺灣臺北地方法院
中華民國109年9月22日裁定（109年度原矚重訴字第1號），提起
抗告，本院裁定如下：
    主  文
抗告駁回。                                              
    理  由
一、原裁定意旨略以：
  ㈠抗告人即被告余學洋部分：
　　被告余學洋經原審訊問後，雖坦承有起訴書所載犯罪事實壹
    、二所載，向同案被告李恆隆收取支票及現金之事實；惟矢
    口否認有貪污治罪條例第5條第1項第3款之犯行，辯稱：民
    國105年間李恆隆委請其購買澳洲的東西，所以才拿6張新臺
    幣（下同）10萬元支票，其餘101年至102年之230萬元部分
    ，其皆不知情；其確實有拿同案被告李恆隆幾筆補助費，但
    沒有不定期收到5至10萬元款項云云；但查有卷內相關人證
    及非供述證據，足認其犯罪嫌疑重大，且互核卷內證據，顯
    示被告余學洋所述，明顯有矛盾及避重就輕之嫌；而被告余
    學洋身為立委辦公室主任，為共犯被告蘇震清之下屬，又比
    對與共同被告李恆隆及蘇震清間之監聽譯文、其等證述或供
    述，也有前後不一及出入，有待對質詰問、釐清，有事實足
    認有勾串共犯之虞，非予羈押，顯難進行審判；另被告余學
    洋所涉與同案被告蘇震清共犯職務上行為收受賄賂罪，係最
    輕本刑有期徒刑5年以上重罪，基於趨吉避凶、脫免刑責乃
    基本人性，有畏重罪訴追而逃亡之高度可能性，有事實足認
    有逃亡之虞，而有羈押之原因。審酌被告余學洋所涉情節、
    公共利益及其人身自由之限制，並依比例原則衡量後，認非
    予羈押顯難進行訴訟程序，而有羈押之必要，乃依刑事訴訟
    法第101條第1項第2、3款規定，裁定自109年9月22日起羈押
    ，並禁止接見、通信。
　㈡抗告人即被告梁文一部分：
　　被告梁文一經原審訊問後，雖坦承有起訴書所載犯罪事實壹
    、四所載收到現金50萬元部分之事實；惟矢口否認有貪污治
    罪條例第5條第1項第3款之犯行，辯稱：當時認為是政治獻
    金，但因為沒有收據，所以沒有匯入政治獻金專戶，錢一直
    放在苗栗，之後帶回家，也沒有跟陳超明講云云；但查有卷
    內相關人證及非供述證據，足認其犯罪嫌疑重大，且互核卷
    內證據，顯示被告梁文一所述，明顯有矛盾及避重就輕之嫌
    ；而被告梁文一身為立委辦公室主任，為同案被告陳超明之
    下屬，又比對與同案被告李恆隆及陳超明、郭克銘間之監聽
    譯文、其等證述或供述，也有前後不一及出入，有待對質詰
    問、釐清，有事實足認有勾串共犯之虞，非予羈押，顯難進
    行審判；另被告梁文一所涉與同案被告陳超明共犯職務上行
    為收受賄賂罪，係最輕本刑有期徒刑5年以上重罪，基於趨
    吉避凶、脫免刑責乃基本人性，有畏重罪訴追而逃亡之高度
    可能性，有事實足認有逃亡之虞，而有羈押之原因。審酌被
    告梁文一所涉情節、公共利益及其人身自由之限制，並依比
    例原則衡量後，認非予羈押顯難進行訴訟程序，而有羈押之
    必要，乃依刑事訴訟法第101條第1項第2、3款規定，裁定自
    109年9月22日起羈押，並禁止接見、通信。
二、抗告意旨略以：
  ㈠被告余學洋部分：
　⒈原裁定認定被告余學洋犯罪嫌疑重大，其認事用法，顯有重
    大違誤：
　　依同案被告李恆隆之自白，尚難逕認被告余學洋與蘇震清有
    犯意聯絡及行為分擔；同案被告李恆隆交付款項予蘇震清，
    被告余學洋均未經手，且依同案被告蘇震清之供述，各該款
    項均為借款，且有相關憑證及還款證明，難認同案被告李恆
    隆交付蘇震清之款項為賄賂。起訴書認定被告余學洋不定期
    有收受同案被告李恆隆交付5至10萬元不等之賄賂，卻無相
    關證據及扣案物可證，起訴書所指之各筆賄賂，亦與相關事
    證不符；被告余學洋為蘇震清之辦公室主任，受同案被告蘇
    震清指示處理李恆隆陳情SOGO經營權遭徐旭東惡意霸佔案，
    因而協助處理與主管機關協調等事宜，並報告同案被告蘇震
    清，實乃職責所在，並無收取賄賂，亦無與同案被告蘇震清
    共同犯罪之意思。
　⒉原裁定認被告余學洋涉犯重罪有逃亡之虞，及與共犯、證人
    有勾串之虞，顯有違誤：
　　縱使被告余學洋與共犯間之供述不同，亦不能作為羈押被告
    之原因，更不能據此臆測被告余學洋有勾串共犯或證人之可
    能，且相關證人於偵查中均結證在卷，已無勾串之可能；依
    據臺灣臺北地方檢察署（下稱臺北地檢署）之新聞稿可知，
    本件偵查及蒐證程序均已完備，無滅證之可能；原裁定以有
    待對質釐清，而認仍有勾串共犯及證人之虞，有違比例原則
    ；被告余學洋之家人均在國內，並無逃亡之動機；縱有羈押
    原因，仍可透過其他強制處分避免被告余學洋逃亡或串證，
    應無羈押之必要，請撤銷原裁定。
  ㈡被告梁文一部分：
  ⒈原審由審判長1人就犯罪事實訊問被告梁文一，並由合議庭3
    位法官當庭宣示羈押裁定，且押票載明得於5日內以書狀敘
    述理由，向法院提出抗告，可見係合議庭所為之裁定，但押
    票卻僅有受命法官之簽名，原裁定顯有瑕疵。
　⒉原裁定以被告梁文一涉犯重罪，作為判斷有逃亡之虞之相當
    理由，似嫌空洞且欠缺具體理由，顯未具體審酌被告梁文一
    是否有逃亡之虞；況被告梁文一於偵查中經檢察官准予10萬
    元具保後，仍按時到案說明，並無逃亡之虞。依據臺北地檢
    署之新聞稿，可知本案事證已趨完備，且同案被告李恆隆、
    翁華利、郭克銘等人，先後均已認罪，並經禁止與同案被告
    接觸，而被告梁文一早已表達願意辭去陳超明立委辦公室主
    任之職務，故本案被告梁文一已無串供、滅證之虞。
　⒊依據現有證據並無事實足認被告梁文一有勾串共犯或證人之
    虞，且被告之供述縱使與共犯不同，並不足以作為認定被告
    犯罪嫌疑重大或有串供之虞之依據，原裁定僅以被告梁文一
    之供述，與卷內共犯及證人供述不一致，有避重就輕之嫌，
    且被告梁文一為同案被告陳超明之下屬，又比對監聽譯文有
    出入，顯未具體指明有何事實足認有勾串共犯或證人之虞；
　　況依據同案被告翁華利之供述，及其於iPad的備忘錄記載內
    容，可徵同案被告翁華利並未與被告梁文一討論政治獻金及
    金額等情事；依同案被告郭克銘之供述，可認李恆隆交付予
    被告梁文一之50萬元現金，是陳超明之政治獻金並非賄賂，
    此均與被告梁文一之供述一致，且被告梁文一已將該50萬元
    交由調查官扣押，願坦然面對偵審程序，已無勾串共犯及證
    人之虞。
三、法院對被告執行羈押，其本質上係為使刑事訴訟程序得以順
    利進行，或為保全證據或為擔保嗣後刑之執行，而對被告所
    實施剝奪其人身自由之強制處分，故法院僅須依刑事訴訟法
    第101條第1項之規定，並審查被告犯罪嫌疑是否重大、有無
    賴此保全訴訟或執行之必要。而關於羈押之原因及其必要性
    ，法院應就具體個案，依通常生活經驗法則、論理法則，衡
    酌是否有非予羈押，顯難保全證據或難以遂行訴訟程序之情
    形為判斷。對於被告羈押與否之審查，其目的既僅在判斷有
    無實施羈押強制處分之必要，並非認定被告有無犯罪之實體
    審判程序，關於羈押之要件，即無須經嚴格證明，以經釋明
    得以自由證明為已足；至於被告是否成立犯罪，乃本案實體
    上應予判斷之問題。羈押被告之目的，既在於確保訴訟程序
    之進行、刑罰之執行，則被告有無羈押之必要，法院自得就
    具體個案情節予以斟酌決定，如就客觀情事觀察，法院羈押
    之裁定在目的與手段間之衡量，並無明顯違反比例原則情形
    ，即無違法或不當可言。且受羈押之被告，除確有刑事訴訟
    法第114條所列情形之一者外，其應否羈押，事實審法院自
    有認定裁量之權，苟其此項裁量、判斷，並不悖乎通常一般
    之人日常生活經驗之定則或論理法則，又於裁定書內論述其
    何以作此判斷之理由者，即不得任意指為違法，而據為提起
    抗告之適法理由。
四、本院之判斷：
  ㈠查被告余學洋、梁文一經原審法官訊問後，雖矢口否認所涉
    之貪污治罪條例第5條第1項第3款之犯行；惟依據起訴書所
    載犯罪事實及檢附之相關供述（被告余學洋、梁文一本身、
    共犯李恆隆、李秀峰、郭克銘、翁華利、證人劉家瑜等人）
    、非供述證據（相關文書、金融機構明細及憑證、扣押物品
    、通訊監察譯文等），已足認被告余學洋與同案被告蘇震清
    、被告梁文一與同案被告陳超明，分別共同涉犯上開公務員
    不違背職務收賄罪之犯罪嫌疑重大。至於被告余學洋、梁文
    一固均辯稱其等均未涉犯上開罪行，並指出有待查明之各項
    疑點，然而對於被告羈押與否之審查，其目的既僅在判斷有
    無實施羈押強制處分之必要，並非認定被告有無犯罪之實體
    審判程序，關於羈押之要件，即無須經嚴格證明，以經釋明
    而得以自由證明為已足，依據起訴書所載之各項證據，既已
    釋明被告余學洋、梁文一有涉犯上開罪行之重大犯罪嫌疑，
    即符合犯罪嫌疑重大之要件；至於其等是否成立犯罪，乃將
    來本案審理時應予調查判斷之問題。
　㈡被告余學洋、梁文一所涉犯之罪，為法定最輕本刑7年以上有
    期徒刑之重罪，被告涉犯重罪，常伴有逃亡、串供、滅證之
    高度可能性，此乃趨吉避凶、脫免刑責、不甘受罰之基本人
    性，在面臨重大之刑事責任下，試圖湮滅證據或勾串共犯或
    證人之動機，顯較一般人強烈；同案被告蘇震清、陳超明涉
    嫌收取賄賂之金額非低；且依卷內證據，被告余學洋、梁文
    一之供述，明顯與共犯及證人所述不符，而被告余學洋、梁
    文一分別為蘇震清、陳超明之辦公室主任，同案被告李恆隆
    等人與蘇震清、陳超明之接觸，多係透過余學洋、梁文一，
    其2人擔任之角色、參與程度，與同案被告蘇震清、陳超明
    之涉案情節至關重大，在同案被告蘇震清、陳超明均否認犯
    行之情況下，仍有相當理由足認有逃亡、勾串共犯及證人之
    虞，而有刑事訴訟法第101條第1項第3款之羈押原因；再審
    酌國家刑罰權遂行之公益考量，及被告余學洋、梁文一所犯
    情節、所侵害之法益、本案目前訴訟程序之進行，以及被告
    人身自由之限制等情，縱依比例原則予以衡量，亦難以具保
    、責付、限制出境出海、限制住居或定期報到等方式替代，
    況被告2人亦均無刑事訴訟法第114條各款所列之情形，足認
    被告余學洋、梁文一有羈押並禁止接見、通信之必要性。原
    審據此裁定羈押被告余學洋、梁文一，並均禁止接見、通信
    ，經核於目的與手段間之衡量，並無明顯違反比例原則情形
    ，亦無違法或不當可言。至於，被告梁文一偵查中於交保後
    固按時到案，惟斯時尚在偵辦階段，與因涉嫌重大經提起公
    訴之情形不同，故被告梁文一於案發後未立即逃亡，亦無從
    排除其現在仍無逃亡之可能。
  ㈢按羈押被告之訊問及裁定，其法院組織得由受命法官1人或法
    官3人合議行之，此由刑事訴訟法第101條、第101條之1均規
    定「被告經『法官』訊問後……得羈押之」，而非如同法第121
    條規定「以『法院』之裁定行之」即明。若受理案件之合議庭
    為求慎重，以法官3人合議進行訊問或決定，亦非不可。本
    件被告梁文一於檢察官移審時，係由審判長就羈押之原因及
    必要性進行訊問，再由合議庭3位法官進行評議後，當庭諭
    知羈押被告梁文一，顯然係合議庭當庭以宣示方式裁定羈押
    被告梁文一，故押票乃記載「不服羈押處分之救濟方法」為
    「得於5日內以書狀敘述理由，向法院提出抗告」；且押票
    並由「法官」依刑事訴訟法第102條第4項規定簽名，是被告
    梁文一之抗告意旨指摘羈押裁定之作成程序有瑕疵，顯有誤
    會。
  ㈣綜上，原裁定依卷內客觀事證斟酌，認被告余學洋、梁文一
    均有刑事訴訟法第101條第1項第3款規定之羈押原因，且有
    羈押必要，而裁定羈押並禁止接見、通信，經核並無違誤。
    被告余學洋、梁文一執前詞指摘原裁定不當，所執理由尚不
    足以推翻原羈押裁定之適法性，本件抗告為無理由，應予駁
    回。
五、依刑事訴訟法第412條，裁定如主文。
中　　華　　民　　國　　109 　年　　9 　　月　　30　　日
                  刑事第十三庭  審判長法　官  王國棟
                                      法　官  呂煜仁
                                      法　官  曹馨方
以上正本證明與原本無異。
不得再抗告。
                                      書記官　游秀珠
中　　華　　民　　國　　109 　年　　9 　　月　　30　　日